【裁判字號】    98,訴,384
【裁判日期】    990304
【裁判案由】    返還借款
【裁判全文】
臺灣臺中地方法院民事判決               98年度訴字第384號
原      告  乙○○
訴訟代理人  徐松龍律師
            張富慶律師
            韓銘峰律師
被      告  己○○
            甲○○
            戊○○
共      同
訴訟代理人  林道啟律師
            羅豐胤律師
複  代理人  蔡素惠律師
上列當事人間返還借款事件，本院於民國99年2月9日言詞辯論終
結，判決如下：
    主  文
原告之訴及假執行之聲請均駁回。
訴訟費用由原告負擔。
   事實及理由
甲、程序事項：
一、按訴狀送達後，原告不得將原訴變更或追加他訴，但請求之
    基礎事實同一，或擴張或減縮應受判決事項之聲明者，不在
    此限，民事訴訟法第255條第1項第2、3款定有明文。本件原
    告起訴時係依消費借貸之法律關係請求：被告己○○應給付
    原告新臺幣（下同）2,700萬元，被告甲○○應給付原告350
    萬元，被告戊○○應給付原告1,000萬元，及均自起訴狀送
    達後1個月之翌日起至清償日止，按年利率百分之5計算之利
    息。並願供擔保，請准予宣告假執行。嗣後變更為先位依消
    費借貸之法律關係請求，備位依不當得利之法律關係請求。
    經核上開訴之變更應屬請求之基礎事實同一，參諸首揭規定
    ，應予准許，合先敘明。
乙、實體事項：
一、原告起訴主張：
(一)、兩造均為訴外人台灣中酒股份有限公司（下稱中酒公司）之
    股東，中酒公司前於民國（下同）93年10月5日經董事會決
    議發行新股600萬張，增資計6,000萬元，然因其他原始股東
    均未有多餘資金，故協議由資力較佳的原告提供資金貸予其
    他股東，作為本次增資之款項。原告於93年10月18日將增資
    款6,000萬元，直接匯入中酒公司在合作金庫西台中分行000
    0000000000號之帳戶（下稱中酒公司帳戶）內以交付借款，
    讓被告3人完成增資取得股權之程序。嗣財政部台灣省中區
    國稅局於97年分向原告及中酒公司查詢93年10月18日匯款60
    00萬元至中酒公司之原因並提供相關證明文件，除原告函覆
    說明係中酒公司股東增資借款性質外，被告己○○於97年6
    月3日亦函覆中區國稅局說明係屬增資借款，已自承增資股
    款係向原告所借得等情，由此足證被告3人上開增資股款，
    均係向原告借得，而被告3人依原持有比例分向原告借款之
    金額為被告己○○2,700萬元、被告甲○○350萬元及被告戊○○1,000萬元。據此，兩造間存在金錢借貸關係甚明，而
    被告等依法亦應將借得之系爭款項返還於原告。
(二)、退言之，若本院認兩造間並無消費借貸關係存在，然被告3
    人未繳交股款而取得中酒公司增資股份受有利益；原告亦有
    匯款4,050萬元之損害；被告3人未繳交股款卻取得增資股份
    ，係因原告匯款至中酒公司帳戶代納股款，兩者間有直接因
    果關係甚明，故被告等受有利益無法律上原因，應依民法不
    當得利之相關規定，返還其所受相當於系爭款項之利益予原
    告。
(三)、對被告抗辯之陳述：
  1.被告等主張其4,050萬元股款，係包含在被告己○○與訴外
    人辛○○協議內的4,200萬元而非借款關係，故無返還借款
    義務云云。惟查，被告等就其主張被告己○○與訴外人辛○○協議此一有利於己事項，均未舉證以實其說，其主張顯為
    不實在。況且被告傳喚之證人壬○及李輝雲，更證稱渠等根
    本未曾聽聞被告己○○與辛○○間有任何協議，其於93年10
    月間所增加獲得之股份未繳股款，故獲利盈餘不得受分配，
    要先給新股東云云，更證明其股款均是向原告所借，才要以
    本應分配之獲利盈餘歸還予原告甚明。
  2.被告己○○覆國稅局之函文，已承認系爭資金為向原告之借
    款關係，惟另稱係由己○○一人借款之部分，實係保全其妻
    女被告之片面說詞，並不可採：
    按被告己○○於97年6月3日函覆中區國稅局，已自認其向原
    告借款4,200萬元一情。故被告己○○所提上開函文內容，
    已足證明被告等增資之系爭4,050萬元之來源，係向原告所
    借得。至於被告己○○要在國稅局的函文中謊稱系爭款項係
    其所借，一肩攬下借款責任而排除其他兩名被告之責任云云
    ，全是因為被告3人為配偶子女之至親關係，被告己○○為
    保全至親家人之財產，避免遭原告追償且強制執行，早將其
    名下財產通通隱匿殆盡，僅其妻即被告甲○○以及其女即被
    告戊○○名下尚有財產，故縱被告己○○獨自承擔借款責任
    而遭法院執行，原告亦無法就任何財產為執行而取償，被告
    等根本沒有任何損失而尚得保全其財產，且被告等就取得中
    酒股份之原因，先後陳述不一。據此，被告己○○於國稅局
    之回函說明，稱係其一人向原告乙○○借款云云，顯係替其
    他兩位被告卸責之詞，要無可採。
  3.被告等於本案中辯稱並未和原告間有消費借貸關係，主張係
    被告己○○與訴外人辛○○間之投資協議云云，顯不足採：
  (1)按本案第一次開庭時，前承審法官當庭要求被告等及其訴訟
    代理人說明，本件如非與原告間之借款，其取得4,050萬元
    中酒公司股份之法律關係究係為何，然被告等暨其訴訟代理
    人經承審法官再三追問，均當場支吾閃爍其詞不知如何回答
    。是故被告等主張與原告間並無借款關係云云，已難採信。
    其後再提出書狀主張云云，均屬事後置辯之飾詞，委無可採
    。
  (2)次按主張對己有利之事項者，應就該有利於己之事項負舉證
    責任。而被告等在本件訴訟中，嗣後才主張「被告己○○與
    辛○○間有投資協議關係」此一有利於己之事項，自應就投
    資協議之合意及協議內容等，依法負舉證之責，並提出證據
    以實其說。惟查，被告等未提出任何證據證明訴外人辛○○
    與被告間有其所主張之投資協議，更以「看圖說故事」的方
    式，依客觀股權變動之情形作對自己有利之主觀片面說詞，
    憑空捏造投資協議云云而未提出任何證據，要無可採。
  (3)又姑不論本件被告己○○與訴外人辛○○間投資協議之有無
    ，本件係因中酒公司增資，被告3人向原告借款，由原告匯
    款至中酒公司帳戶交付借款，並作為被告3人增資認股所需
    款項，進而由被告3人取得中酒公司之股票，本屬原被告間
    之借款關係甚明，跟訴外人辛○○毫無瓜葛。被告己○○究
    與其他第三人間有何等債權債務關係，均屬其與第三人間之
    關係，當難援其對第三人之權義關係，作為對原告之抗辯甚
    明。故其主張被告己○○與訴外人辛○○有投資協議並為抗
    辯云云，並不足採。
  (4)況且，被告等主張投資協議云云，其主張之內容根本不合邏
    輯而極為矛盾，要無可採：
    按被告等主張被告己○○與訴外人辛○○間投資協議共分為
    兩期投資，第一期投資為4,000萬元於93年5月3日完成；第
    二期投資為6,000萬元於93年10月18日完成云云。然中酒公
    司共分別於93年5月3日、93年10月18日分別增資二次，增資
    後資本額分別為1億（93年5月3日）及1億6000萬（93年10月
    18日）。如被告等主張有投資協議云云，為何要時隔半年才
    大費周章分兩次增資完成投資協議，而非於93年5月3日時一
    次增資至1億6000萬元？況且依經驗常情及論理法則，投資
    者通常會將投資取得之股份登記在自己可支配範圍下，然為
    何被告等主張辛○○投資1億元入股云云，最後卻將4,200萬
    元之股份登記在與其無關之被告己○○等人的名下？凡此種
    種，均與經驗常情及論理法則相違甚多，委無足採，實難認
    其主張投資協議云云為真。據此，被告等已未依法負舉證責
    任、提出證據以實其說，渠等主張之內容，論理邏輯更多所
    違誤及矛盾，更是與經驗常理相違甚多，顯不可採。
  (5)又被告等就取得4,050萬元中酒公司股份之原因，先後為不
    一且矛盾之陳述。被告等在前開函覆國稅局稱：系爭款項係
    己○○向原告所借如前述；亦曾跟國稅局主張該股份係為原
    告所贈與；復又在本件訴訟中主張：本件係己○○與辛○○
    間之投資協議云云，渠等之主張已有前後不一之矛盾，顯然
    被告等為掩護其利益及非行，在面對不同的利害場合，會就
    同一事情，作出截然不同的投機式答辯。故被告等事後在本
    案主張投資協議云云，當屬臨訟編篡卸飾之詞，難信其主張
    為真。甚且被告等復又未提出任何證據舉證證明，而僅空言
    辯稱無借款關係云云，除要脫免被告甲○○、戊○○之責任
    如前述外，更意圖讓被告己○○自己完全脫免借款之責。綜
    上所述，被告等主張被告己○○與訴外人辛○○間之投資協
    議云云，並未依法舉證以實其說，其主張又顯不符常情而處
    處矛盾如前述，故難認其主張投資協議云云存在。
(四)、並聲明：
  1.先位聲明：被告己○○應給付原告2,700萬元，被告甲○○
    應給付原告350萬元，被告戊○○應給付原告1,000萬元，及
    均自起訴狀送達後1個月之翌日起至清償日止，按年利率百
    分之五計算之利息。並願供擔保，請准予宣告假執行。
  2.備位聲明：被告己○○應給付原告2,700萬元，被告甲○○
    應給付原告350萬元，被告戊○○應給付原告1,000萬元，及
    均自本書狀送達之翌日起至清償日止，按年利率百分之五計
    算之利息。並願供擔保，請准予宣告假執行。
二、被告則以：
(一)、原告所匯入之6,000萬元增資款項係訴外人辛○○與被告己○○協議投資中酒公司一億元之部分，被告等與原告間並無
    借貸關係：
  1.緣被告己○○於87年間成立中酒公司，實收資本6,000萬元
    ，主要業務為自中國進口白酒到台灣銷售。於中酒公司成立
    後，被告己○○即積極與中國各大酒廠磋商台灣之總經銷權
    利，延至民國92年間，中國之主要酒廠約有七成左右均與中
    酒公司簽署總經銷契約。職是，有意從事中國白酒經銷者紛
    紛找上被告己○○表示願意投資中酒公司，當時被告己○○
    陸續出售其部分持股，例如訴外人林詠員以每股41.5元購買
    10萬股共435萬元；廖英雪以每股41.7元購買8萬股共334萬
    元；陳建薇以每股80元購買2萬股共160萬元，上開事實有中
    酒公司股東名冊及渠等支付股票價金匯入被告己○○所有合
    作金庫銀行0000000000000帳戶可稽。
  2.93年3、4月間，訴外人庚○○向被告己○○表示願意出價一
    億元購買中酒公司22.5%股份，惟於被告己○○尚未同意前
    ，訴外人資誠會計師事務所蕭姓會計師向被告己○○表示訴
    外人第一夫人吳淑珍對中酒白酒的生意有興趣，想要投資中
    酒公司，嗣於93年4月初，蕭姓會計師即邀約被告己○○去
    金棠科技公司與訴外人辛○○見面洽商投資事宜。當時被告
    己○○向辛○○表示訴外人庚○○願意以一億元台灣中酒公
    司22.5%股份，辛○○則以其係總統親家，絕對有辦法讓政
    府儘早開放中國白酒進口，自陳白酒開放政策由其負全責，
    為此要求其投資一億元，要占中酒公司30%股份，且公司所
    有銀行帳戶須有辛○○指定之人聯名開戶，以及財務經理由
    辛○○指派，以及第一期先投資4,000萬元，第二期款6,000
    萬元，且6,000萬元於中酒公司開始獲利以後優先分配盈餘
    等條件，當時被告己○○憺於辛○○係總統親家，為皇親國
    戚，縱有千百無奈，亦只好同意其所求。關於上開辛○○投
    資入主台灣中酒公司乙事，經壹周刊報導後，聯合報亦對此
    有相同的報導。
  3.被告己○○與辛○○就投資中酒公司之協議既定，辛○○旋
    於93年4月20日委由訴外人楊淑媛匯款200萬元及由訴外人郭
    文村匯款300萬元入中酒公司所有合作金庫銀行00000000000
    00號帳戶作為訂金。之後於93年4月30日再由訴外人楊淑媛
    匯入上開帳戶500萬元，及由辛○○匯入上開帳戶1,000 萬
    元，以及匯入被告己○○所有合作金庫銀行0000000000000
    帳戶1,950萬元，同日被告己○○即將上開1,950萬元連同之
    前辛○○於93年4月19日委由訴外人郭文村匯入被告己○○
    帳戶之50萬元共2, 000萬元匯入上開中酒公司帳戶，總共
    4,000萬元為辛○○依其與被告己○○約定之投資協議之第
    一期款。被告己○○於辛○○於第一期款4,000萬元到位後
    ，依辛○○指示於同日將其女兒即被告戊○○所有100萬股
    以買賣為由過戶給被告，嗣於93年5月3日中酒公司以增資4,
    000萬元發行新股400萬股後，由被告己○○取得200萬股，
    辛○○及其指定之登記名義股東郭文村、楊淑媛、王張美容
    、黃漢強、黃睿靚、陳微玉、鐘麗茹等人共取得200萬股，
    上開事實並有中酒公司股東持股變動明細表可稽。因此於93
    年5月3日時，中酒公司實收資本為一億元，共1,000萬股，
    辛○○及其指定之股東共取得300萬股，占中酒公司已發行
    股份之百分之30。本此事實足證己○○與辛○○約定之投資
    協議，辛○○占中酒公司發行股份之百分之30乙事屬實，否
    則辛○○第一期投資款投入4,000萬元，應取得400萬股而非
    300萬股。
  4.辛○○既已投入第一期款4,000萬元，其於投入第二期款6,
    000萬元之前為能先行掌控中酒公司財務，要求被告己○○
    另行為中酒公司在合作金庫銀行開設新戶，留存印鑑除法人
    代表己○○之外，另要求須留存原告之印鑑，此有中酒公司
    於93年6月3日新開戶之合作金庫西台中分行0000000000000
    帳戶可稽，以及要求由辛○○之親信李宗信擔任中酒公司之
    財務經理，此亦有李宗信到任後之考勤表可證。辛○○既安
    排妥當，才於93年10月18日以原告名義匯入第二期款6,000
    萬元入中酒公司帳戶。同時中酒公司以增資6,000萬元為由
    ，發行新股600萬股，辛○○及其指定股東乙○○、郭文村
    、楊淑媛共取得180萬股，仍占中酒公司已發行股份之百分
    之30，符合辛○○與己○○間約定辛○○投資台灣中酒公司
    一億元，占中酒公司全部發行股數之百分之30之投資協議。
  5.另查因訴外人辛○○自認渠係陳前總統之親家，可以促成政
    府開放中國白酒進口台灣，故又要求被告己○○於中國白酒
    進口，中酒公司開始獲利以後，中酒公司之盈餘應由其優先
    分配，直至其分配6,000萬元止才依股東各自持股分配盈餘
    ，當時被告己○○因為政府開放中國白酒進口台灣之後，公
    司有能力分配盈餘，遂同意之。末查於辛○○與被告己○○
    協議投資中酒公司期間，辛○○因取得投資重大利益，遂同
    意借款1,00 0萬元予被告己○○，並應辛○○要求簽發面額
    1,000萬元本票供擔保，雙方原來約定嗣中酒公司開始獲利
    以後才償還，惟辛○○見政府開放進口中國白酒乙事遙遙無
    期，違背約定，遂聲請本院裁定就該本票准予強制執行。被
    告己○○無奈遂對辛○○清償該本票之本息，此事實亦有本
    院98年度執字第4912號五股執行筆錄可證。揆諸經驗法則，
    辛○○借給被告己○○1,000萬元即要求被告己○○簽發同
    面額本票供擔保，倘伊又借款給被告己○○4,200萬元，渠
    焉有不要求被告己○○亦簽發同額本票擔保之理？凡此亦可
    佐證前揭6,000萬元為辛○○依其與己○○之協議支付之投
    資款。
(二)、原告所提出之中酒公司董事會議事錄（原證一）；查核報告
    書（原證二）、中酒公司股東繳納股款明細表（原證三），
    係中酒公司為配合公司法之規定所製作者，其形式為真，惟
    其內容與事實不符，其理由如下：
  1.股東丙○○、李侑俊、李侑科、李茂鎰、廖財福、廖英雪、
    丁○○、壬○等人與被告己○○、戊○○、甲○○一樣，均
    未實際繳交股款給中酒公司。渠等未繳交股款卻於股東繳納
    股款明細表內記載繳納股款，進而分得股份之理由為被告己○○與辛○○之投資協議約定，渠投資中酒公司一億元，占
    中酒公司30%股份，原股東依原持股比例取得70%股份之結果
    。
  2.辛○○投資中酒公司第一期投資款4,000萬元，並分別於93
    年4月20日及30日將出資匯入中酒公司所有帳戶。依中酒公
    司93年4月5日董事會議事錄、資誠會計師事務所製作之台灣
    中酒公司增加資本額查核報告書所載，該次發行新股400萬
    股，每股10元。因辛○○出資4,000萬元，則辛○○及其借
    名股東理應取得該次增資發行之400萬股，惟該次發行新股
    之股東繳納股款明細表卻記載「（新台幣/元）郭文村5,000
    ,000、辛○○2,000,000、王張美容1,000,000、黃漢強5,00
    0,000、黃睿靚2,000,000、楊淑媛4,500,000、陳微玉250,
    000、鍾麗茹250,000、己○○20,000,000」，事實上被
    告己○○並未出資2,000萬元。
  3.依中酒公司股東持股變動表所示，被告戊○○於93年4月30
    日以買賣為原因，移轉100萬股給原告，惟事實上被告戊○○從未出售100萬股股份給原告。
  4.辛○○實際出資4,000萬元，卻僅取得300萬股股份（以增資
    原因取得200萬股及依買賣取得100萬股），換算為中酒公司
    當時發行股份總數1,000萬股之30%，符合被告己○○與辛○○間所達成由辛○○出資一億元，取得台灣中酒公司30% 股
    份之協議。
(三)、再被告己○○簡復行文函主旨謂：「93年10月18日戊○○取
    得台灣中酒股份有限公司100萬股股權，其資金來源為本人
    向乙○○君所借增資款項4,200萬元中之一部分，以歸還前
    與戊○○君所借104萬5千股中之100萬股，資金流程如附件
    」。經查93年4月30日戊○○以買賣為原因過戶100萬股股份
    給原告，惟此100萬股股份雖以買賣為由過戶給原告，惟被
    告己○○或被告戊○○均未向原告收取任何對價，從而被告
    己○○將被告戊○○所有100萬股股份過戶給原告純係為配
    合辛○○取得台灣中酒公司30%股份之目的所為業如前述。
    至於辛○○以原告名義匯入中酒公司6,000萬元，嗣依辛○○與被告己○○之投資協議，辛○○取得該增資股份之百分
    之30即180萬股，餘420萬股依約則應由被告洪振取得。97年
    6月初，財政部中區國稅局向被告戊○○函查其於93年10月
    18日取得中酒公司股份100萬股資金來源時，被告己○○應
    辛○○之要求向財政部台灣省中區國稅局說明係原告於93
    年10月18日匯至台灣中酒公司6,000萬元之增資款，30%$1,
    800萬元為其自身增資款項，另外70%$4,200萬元係借予本人
    使用之增資款項，以免與原告之說法相左。被告己○○依其
    言陳報後並應辛○○之要求將該函文影本交予辛○○，此全
    係為配合辛○○說明原告匯入中酒公司6,000萬元資金運用
    之說詞，惟原告竟持此與事實不符之函文作為證明被告己○○向伊借款證據，實有悖誠信。又被告己○○之上揭函文係
    敘明其向原告借款4,200萬元，則被告戊○○、甲○○與原
    告間亦無借貸關係。原告竟主張被告甲○○向伊借款350萬
    元以及被告戊○○向伊借款1,000萬元云云，則原告之主張
    與事實不符。如前所述，於93年間中酒公司每股交易價格至
    少有40元以上，且當時亦有訴外人庚○○願出資一億元取得
    中酒公司22.5%股份之事實，揆諸經驗法則，被告己○○焉
    肯以增資方式以每股10元代價讓辛○○入股。因此，辛○○
    確係與被告己○○協議以一億元代價取得中酒公司30%股份
    ，至於以增資方式讓辛○○取得30%股份僅係技術手段而已
    。
(四)、原告於93年10月18日之匯款，乃辛○○投資中酒公司之投資
    款，原告之匯款並非無法律之原因。再者，原告此項追加不
    當得利利益返還之請求，係以原告上開匯款並非貸款予被告
    等為前提，惟原告並未說明其何以於93年10月18日匯此鉅款
    ，其匯款之原因何在？原告並非至愚之人，絕無可能無端電
    匯鉅款與他人，本件亦無錯匯之情，原告應合理說明匯款之
    原因及其原因嗣後有何不存在之情，否則其追加民法第179
    條為請求權基礎，顯無理由。
(五)、並聲明：原告之訴駁回。如受不利之判決，願供擔保請准宣
    告免為假執行。
三、本件經兩造經協議整理不爭執事項及爭執重點如下：
(一)、兩造不爭執之事項：
 1.訴外人中酒公司於93年10月5日，經董事會決議（董事己○○
   、詹益豐、郭文村、乙○○、戊○○），發行新股600萬股計
   新台幣6,000萬元。
 2.中酒公司該次申請增資變更登記所檢送之股東繳納股款明細
   表，如原證2查核報告書所附。
 3.該次增加資本之股款6,000萬元，係由原告於93年10月18 日
   匯至中酒公司帳戶內。
 4.依被告己○○於97年6月3日行文財政部台灣省中區國稅局之
   函載：「93年10月18日戊○○君取得台灣中酒股份有限公司
   100 萬股股權，其資金來源為本人向乙○○君所借增資款項
   4,200 萬元中之一部份，以歸還前與戊○○君所借104萬5仟
   股中之100萬股，資金流程如附件。…乙○○君93年10月18日
   匯至台灣中酒公司6,000萬元之增資款，30%$1,800萬為彼等
   自身增資款項，另70%$4,200萬元係借予本人使用之增資款項
   。」。
(二)、兩造爭執重點：
  1.原告於93年10月18日匯款至中酒公司帳戶內之款項中，是否
    被告己○○、甲○○、戊○○各向原告借貸2,700萬元、350
    萬元、1,000萬元？
  2.如前開借款債權不存在，原告對被告己○○、甲○○、戊○○是否各有2,700萬元、350萬元、1,000萬元之不當得利返
    還請求權？
五、本院之判斷：
(一)、按「當事人主張有利於己之事實者，就其事實有舉證之責任
    」，民事訴訟法第277條第1項定有明文。又按「民事訴訟如
    係由原告主張權利者，應先由原告負舉證之責，若原告先不
    能舉證，以證實自己主張之事實為真實，則被告就其抗辯事
    實即令不能舉證，或其所舉證據尚有疵累，亦應駁回原告之
    請求」，最高法院著有17年度上字第917號判例可資參照。
    再消費借貸為要物契約，因金錢或其他代替物之交付而生效
    力，為民法第475條所明定，當事人主張有金錢借貸關係存
    在，須就其發生所須具備之特別要件即金錢之交付及借貸意
    思表示相互一致負舉證之責任，若僅證明有金錢之交付，未
    證明借貸意思表示互相一致者，尚不能認有金錢借貸關係存
    在（最高法院81年台上字第2372號判決意旨參照）。是本件
    被告否認原告先位借貸關係存在之主張，原告自應就兩造間
    有金錢借貸關係存在所須具備之特別要件即金錢之交付及借
    貸意思表示相互一致負舉證之責任。又被告否認原告備位不
    當得利之請求，亦應就其受有利益之法律上原因負舉證之責
    ，合先敘明。
(二)、原告先位主張兩造均為訴外人中酒公司之股東，該公司於93
    年10月5日經董事會決議發行新股600萬張，增資計6,000萬
    元，然因其他原始股東均未有多餘資金，故協議由資力較佳
    的原告提供資金貸予其他股東，作為本次增資之款項。原告
    於93年10月18日將增資款6,000萬元，直接匯入中酒公司帳
    戶內以交付借款，讓被告3人完成增資取得股權之程序。而
    被告3人依原持有比例分向原告借款之金額為被告己○○2,
    700萬元、被告甲○○350萬元及被告戊○○1,000萬元，是
    被告等應將借得之上開款項返還於原告等語。被告等對上開
    增資匯款經過雖不爭執，惟否認兩造間存有借款關係，並以
    原告所匯入之6,000萬元增資款項係訴外人辛○○與被告己○○協議投資中酒公司一億元之部分，被告等與原告間並無
    借貸關係等語置辯。
(三)、查訴外人辛○○、郭文村曾於98年2月16日對被告己○○提
    起刑事訴欺告訴，其告訴理由略謂：「一、告訴人等投資中
    酒公司之持股說明：(一)、93年4月間：告訴人辛○○借其配
    偶乙○○（即本件原告）名義以2,000萬元，向被告己○○
    購買中酒公司股份100萬股。(二)93年4~5月間：中酒公司辦理
    4,000萬元現金增資，增資後資本額計1億元，告訴人辛○○
    及郭文村分以下列人名義各認股1,000萬元．．．3.此時中
    酒公司資本額計1億元，辛○○占持股比例20%、郭文村10%
    ，己○○所屬部分占70%。(三)、93年10月間：中酒公司辦理
    現金增資6,000萬元，增資後資本額計1億6千萬元，上述增
    資6,000元，由辛○○、郭文村、己○○各依所屬持股比例
    20%、10%、70%認股增資，辛○○認股增資1,200萬元，郭文
    村認股增資600萬元，告訴人二人嗣分別將持股登記於下列
    之人名義：．．．。(四)承上，依告證3所示中酒公司股東名
    冊顯示，告訴人二人固非登記為中酒公司之股東，唯告訴人
    二人係分以上述名義人登記股東名義，實際持股人為告訴人
    二人，是被告所涉本案罪嫌，告訴人二人為實際受害人，依
    法提起本件告訴，洵屬有據」等語，有本院函調之臺灣臺中
    地方法院檢察署98年度偵字第4756號偵查卷宗所附告訴狀在
    卷可稽。又證人郭文村於上開98年4月28日偵查中到庭證稱
    ：（入股之後，中酒公司財務是何人管理？）錢是何人在管
    我真的不知道，公司都是己○○在經營。（李宗信在中酒公
    司擔任何職務？）擔任財務經理。（李宗信是何人介紹到中
    酒公司？）我介紹的。（中酒公司的大小章是何人保管？）
    大章是己○○在保管，約是在93年10、11月間，乙○○的小
    章是由辛○○保管等語。另本件原告乙○○於上開偵查中亦
    於98年7月14日到庭證稱：（妳有無以妳名義幫中酒公司開
    立聯名帳戶？）應該是有。（聯名帳戶中，妳的印章是何人
    保管？）應該是我先生辛○○，他在外面合夥做生意。（辛○○在使用妳印章時，是否會問妳或是徵詢妳的意見？）大
    事情才會跟我講，像是擔任中酒公司董事這件事，辛○○會
    跟我講問我意見，至於中酒公司開銷及金錢出入，辛○○不
    會告訴我。（對於本案中酒公司合資案有無補充或說明？）
    沒有，我對本案完全不了解等語。再證人即訴外人辛○○於
    本院審理時到庭證稱：（請提示98年11月10日聲請調查證據
    狀所附錄音譯文第五頁部分，證人所述「投資壹億」的意義
    為何？）我當時說「投資壹億」是指我全部投入的錢總共壹
    億，我從我太太乙○○身上借到的錢，總共投入中酒公司壹
    億元，我當時是跟己○○講的，所謂投入是包括借款與投資
    ，而且是當時己○○要還款遙遙無期，我才會這樣講。（此
    壹億裡面，借款、投資各多少？對價為何？）投資部分是
    4,200萬、借款5,800萬，投資部分取得百分之20共320萬股
    ，共分兩階段，第一階段是3,000萬，第二階段現金增資6,
    000萬，我認股1,200萬。借款5,800萬其中1,000萬是借給己○○個人，4,800萬是補現金增資不足的4,800萬，由我借給
    當初現有股東有意願的人，按其原有股金比例增資認股，有
    增加股份的人就是向我借的款，這部分是己○○在處理，我
    也不知道哪些人取得，最後依股東名冊就可以看得出來。（
    借款4800萬當時約定的利息、清償期限？）均未約定，當時
    大家談的很愉快，就沒有談到這部分。（如依你所述，你是
    否可以隨時要求清償？）當時大家談的很愉快，而且預計白
    酒很快就開放，公司就有錢了，還款期限與利息就沒有討論
    到，重點都擺在公司以後要有營運。（就你所認知，在何種
    條件之下，你可以向借款人要回4,800萬的借款？）如我剛
    剛所述，當時我沒有想過這個問題。直到去年臨時股東會，
    要把公司結束，且沒有談到還我款項的事情，我才警覺到。
    （請提示不起訴處分書上記載「應該是我先生辛○○，他在
    外面合夥做生意」，所謂合夥做生意的意思為何？）所謂合
    夥做生意就是指與中酒的這筆生意，後來這個聯名戶有撤銷
    。（另外借給己○○個人壹仟萬借款有無約定利息？）沒有
    。（有無要求己○○簽借據或本票？）他有簽1,000萬本票
    給我，本票是己○○個人開的。（為何1,000萬要開本票，
    其餘4,800萬不必？）1,000萬是己○○個人借款，4,800 萬
    要開放給股東認股性質不同，己○○的1,000萬後來已經清
    償了，清償總額按照本票上法定利率。（你與己○○間有無
    一億元占中酒公司百分之30股份的約定？）沒有。（依你剛
    剛所述，4,800萬開放給股東認股，認股的股東有無與你達
    成合意？）是由己○○代表他控股的百分之70股份，開放認
    股部分由他負責，我沒有與認股的股東接觸過。（證人所述
    ，控股百分之70部分，計算起來只有4200萬，另600萬？）
    另600萬是由另一位股東郭文村認股等語（見本院卷第198
    頁以下）。又證人壬○於本院審理時到庭證稱：（證人何時
    開始成為臺灣中酒公司的股東？）大概93年時，當時己○○
    跟我說，辛○○有進來參加中酒公司的股東，我覺得對白酒
    開放機會比較大，所以我就投資，我投資210萬元，取得50
    張股票，1股42元。（證人除了自己所購買之股票外，有無
    取得其他中酒公司的股票？）後來己○○跟我說股東有增資
    6,000萬元，以我原來5萬股的股份，可以分配到30張即3 萬
    股。所謂分配的原因是我不用出錢，但是有一個條件，將來
    公司賺錢，要先把盈餘6,000萬元分配給新的股東，我覺得
    不用出錢就拿到股票，所以就同意，當時己○○跟我說，投
    資6,000萬的股東中有辛○○，但是不是只有他一人我不清
    楚。（證人是否曾經向原告乙○○借錢？）沒有見過他，也
    沒有與她有借款往來。（210萬元投資中酒公司，證人是如
    何交付？交付予誰？）我是陸續以匯款或銀行轉帳匯入中酒
    公司的帳戶，匯款的時間大概在一年之內。（證人為何會在
    未支出任何款項情況下，取得3萬股股票？）如我剛剛所述
    。（為何是公司賺錢要幫你還股票的錢？）因己○○跟我說
    這3萬股的錢我不用出，可以先給我，等到將來賺錢要把盈
    餘先分配給新的股東。（剛剛你說無償取得3萬股股票，己○○有無跟你說是幫別人的人頭股東？）經過同我剛剛所述
    ，己○○並沒有跟我說我是誰的人頭股東，我也不覺得我是
    人頭股東等語。另證人李輝雲於本院審理時亦到庭證稱：（
    你是否中酒公司的原始股東？）是，我買了5萬股，1股42元
    ，我以我太太丁○○的名義入股（改稱）我是跟己○○買股
    票，是不是原始股東我不知道。（除了5萬股之外，丁○○
    另外於93年10月18日取得3萬股股票是如何取得？）當時己○○跟我說辛○○有入股，說要出1億，拿30％，後來辛○○又出6千萬（含在1億中，之前已經先出4千萬），如果公
    司賺了錢盈餘6千萬要優先分配給辛○○，因為股本膨脹，
    所以就多發給我們3萬股，所以這3萬股沒有出錢，我也同意
    。（證人是否曾經向乙○○借錢？）沒有，我也不認識她。
    （一開始5萬股的210萬如何交付？）我是匯款到己○○本人
    的帳戶，分很多次匯，因為很多年了，我無法提供匯款紀錄
    。（有無與辛○○、乙○○直接接觸過？）完全沒有。（你
    剛剛所述與常情不符，為何這麼做？）過程就如我剛剛所述
    ，我覺得對我沒壞處，所以我就同意登記3萬股在丁○○名
    下。（你剛剛所述，辛○○投資的經過，是如何得知？）都
    是聽己○○說的，他這麼講我就相信，沒有去求證，我覺得
    增資後的持股比率，跟我原來持股比例一樣，沒有差別。（
    你是否覺得你算是別人的人頭股東？）不是，我不覺得是人
    頭股東。（你增資後獲得3萬股，是否要歸還增資的金額？
    ）我不覺得是跟辛○○借錢，因為我的持股比例一樣，也沒
    有還的問題等語（以上證人壬○、李輝雲證詞，見本院卷第
    138頁以下）。是由上述證據及證人證詞可知，本件雖係以
    原告名義於93年10月18日將增資款6,000萬元匯入中酒公司
    帳戶，讓增資股東取得增資認股，然原告並未實際參與，實
    際出資及決策之人應為訴外人辛○○，且就增資認股之分配
    ，訴外人辛○○只與被告己○○為協議，並未與其他增資認
    股之股東包括被告甲○○、戊○○及證人壬○、李輝雲有任
    何協議，遑論有借款協議存在。且據上開證人即訴外人辛○○所述，上開6,000萬元增資款，乃其向原告借得而投入中
    酒公司，由其借給當初現有股東有意願的人，按其原有股金
    比例增資認股，有增加股份的人就是向其借的款，這部分是
    被告己○○在處理，其不知道哪些人取得，最後依股東名冊
    就可以看得出來。顯然原告與被告等人間並未存在任何金錢
    往來關係。是原告主張中酒公司於93年10月5日經董事會決
    議增資6,000萬元，然因其他原始股東均未有多餘資金，故
    協議由資力較佳的原告提供資金貸予其他股東，作為本次增
    資之款項，其與該次增資認股之股東間存有消費借貸之法律
    關係云云，明顯與上開事證不符，亦與訴外人郭文村於上開
    偵查中證稱其取得該次增資股份之增資款600萬元，是其自
    行出資乙節不符，實無可採信。而被告己○○於97年6月3日
    行文財政部台灣省中區國稅局之函載：「93年10月18日戊○○君取得台灣中酒股份有限公司100萬股股權，其資金來源
    為本人向乙○○君所借增資款項4,200萬元中之一部份，以
    歸還前與戊○○君所借104萬5仟股中之100萬股，資金流程
    如附件。…乙○○君93年10月18日匯至台灣中酒公司6,000
    萬元之增資款，30%$1,800萬為彼等自身增資款項，另70%$
    4,200萬元係借予本人使用之增資款項。」，亦與上開事證
    及證人即訴外人辛○○證述該次增資伊認股1,200萬元不符
    ，自不能以上開函載，遽以認定原告與被告3人間存在原告
    主張之消費借貸關係。是此部分，原告依消費借貸之法律關
    係，請求被告等返還借款，要屬無據。
(四)、又被告上開辯稱原告所匯入之6,000萬元增資款項係訴外人
    辛○○與被告己○○協議投資中酒公司一億元之部分，被告
    等與原告間並無借貸關係等情之經過，核與其提出之中酒公
    司股東名冊及被告己○○所有合作金庫銀行0000000000000
    帳戶影本各乙份、中酒公司所有合作金庫銀行000000000000
    0號帳戶影本乙份、被告己○○所有合作金庫銀行000000000
    0000帳戶影本乙份、中酒公司股東持股變動明細表影本乙份
    、中酒公司於93年6月3日新開戶之合作金庫西台中分行0000
    000000000帳戶影本乙份、訴外人李宗信到任後之考勤表影
    本乙份、本院98年度執字第4912號五股執行筆錄影本乙份、
    財政部中區國稅局贈與稅免稅證明書影本共九份、中酒公司
    93年4月5日董事會議事錄影本乙份、資誠會計師事務所製作
    之台灣中酒公司增加資本額查核報告書影本乙份、中酒公司
    股東繳納現金股款明細表影本乙份相符，亦核與上開訴外人
    辛○○、郭文村之告訴內容及證人壬○等之證述經過較為相
    符，應信屬真實。且本件被告等與原告間並無任何約定，如
    有，也只是存在於與訴外人辛○○之間，業據前述。又據訴
    外人辛○○上開證述乃稱其以原告名義匯入中酒公司帳戶之
    金錢，有部分是由其借給當初現有股東有意願的人，按其原
    有股金比例增資認股，有增加股份的人就是向其借的款，而
    該筆借款當時均未約定利息、清償期限，因為當時大家談的
    很愉快，而且預計白酒很快就開放，公司就有錢了，還款期
    限與利息就沒有討論到，重點都擺在公司以後要有營運，且
    其另外出借給被告己○○個人1,000萬元，被告己○○有簽
    1, 000萬本票給其，而該筆款項業已清償，清償總額按照本
    票上法定利率等語。則既然訴外人辛○○出借予被告己○○
    之款項，需由被告己○○出具本票擔保，何以該次股東所借
    之增資認股款項，均不必未約定利息、清償期限？實與常情
    悖離，自應以被告己○○辯稱其與訴外人辛○○存有辛○○
    投資中酒公司一億元，占中酒公司全部發行股數之百分之30
    之投資協議，原告所匯入之6,000萬元增資款項係訴外人辛○○與被告己○○協議投資中酒公司一億元之部分等情，較
    為真實可信。是本件被告等取得上開增資認股款項，既係源
    於被告己○○與訴外人辛○○上開協議而來，自非無法律上
    原因而受有利益，且依訴外人辛○○所證述，該筆款項乃其
    向原告借得而匯入中酒公司帳戶，核與原告於偵查中證稱之
    所以會以其名義在中酒公司開立聯名帳戶，是因為其先生辛○○，在外面合夥做生意（即本件中酒公司合資案）相符。
    是原告依追加依不當得利之法律關係，請求被告等給付，亦
    屬無據。
(五)、綜上所述，本件原告先位主張依消費借貸之法律關係，請求
    被告己○○應給付原告2,700萬元，被告甲○○應給付原告
    350萬元，被告戊○○應給付原告1,000萬元，及均自起訴狀
    送達後1個月之翌日起至清償日止，按年利率百分之五計算
    之利息。及備位主張依不當得利之法律關係，請求被告己○○應給付原告2, 700萬元，被告甲○○應給付原告350萬元
    ，被告戊○○應給付原告1,000萬元，及均自本書狀送達之
    翌日起至清償日止，按年利率百分之五計算之利息。均未能
    積極舉證證明，尚無足採。從而，原告先位請求及備位請求
    均屬無據，為無理由，均應予駁回。又原告之訴既經駁回，
    其假執行之聲請已失所附麗，均應併駁回之。
四、本件事證已臻明確，兩造其餘攻擊防禦方法及所舉證據，經
    審酌結果，與本件判決結論均無影響，爰不一一論述，附此
    敘明。
五、訴訟費用負擔之依據：民事訴訟法第78條。
中    華    民    國    99    年    3     月    4     日
                  民事第四庭          法  官  洪堯讚
一、右為正本係照原本作成。
二、如不服本判決，應於判決送達後20日內，向本院提出上訴狀
    。（須按他造當事人之人數附繕本）。
三、提起上訴，應以上訴狀表明(一)對於第一審判決不服之程度，
    及應如何廢棄或變更之聲明，(二)上訴理由（民事訴訟法第
    441條第1項第3款、第4款），提出於第一審法院。
中    華    民    國    99    年    3     月    5     日
                                      書記官

司法院資訊處製作；財團法人民間司法改革基金會備份。
